【裁判字號】    99,訴,1898
【裁判日期】    991122
【裁判案由】    確認抵押權不存在
【裁判全文】
臺灣板橋地方法院民事判決              99年度訴字第1898號
原      告  彰化商業銀行股份有限公司
法定代理人  陳淮舟
訴訟代理人  吳國棟
被      告  蔡博厚
訴訟代理人  賴政律師
被      告  蔡玉龍
上列當事人間請求確認抵押權不存在事件，本院於民國99年11月
8 日言詞辯論終結，判決如下：
    主  文
原告之訴駁回。
訴訟費用由原告負擔。
    事實及理由
壹、程序方面
    本件被告蔡玉龍經合法通知，未於言詞辯論期日到場，核無
    民事訴訟法第386 條各款所列情形，爰依原告之聲請，由其
    一造辯論而為判決。
貳、實體方面
一、原告方面主張：緣訴外人天華有限公司以被告蔡博厚、訴外
    人陳秋香、蔡博游、蔡博超為連帶保證人，自民國85年5 月
    30日起陸續向原告借款4 筆金額合計新台幣（下同）650 萬
    元，惟上開借款未依約繳納本息，尚欠本金422 萬8,995 元
    及應計之利息、違約金，被告蔡博厚自應負連帶給付責任。
    經查，被告蔡博厚為逃避債務，竟分別於85年10月20日及86
    年1 月20日將其所有詳如附表所示之不動產，設定第二順位
    本金最高限額抵押權300 萬元及第三順位本金最高限額抵押
    權180 萬元與被告蔡玉龍，並經台北縣三重市地政事務所辦
    妥抵押權設定登記在案。惟據側面了解，被告蔡玉龍之經濟
    狀況平平，目前擔任其配偶蔡鄭金鶯之保證人，並由其配偶
    提供位於「嘉義市○區○○○街101 號」之不動產，設定本
    金最高限額抵押權1,560 萬元與原告，向原告彰化銀行北嘉
    義分行借款990 萬元，被告蔡玉龍是否有能力對被告蔡博厚
    貸與480 萬元，甚屬可疑，被告二人間應無金錢借貸之事實
    。被告蔡博厚雖提出存摺影本、帳戶交易明細等藉以被告蔡
    玉龍確實有消費借貸金錢之交付，惟原告否認被告間消費借
    貸關係存在，被告蔡博厚所稱金錢往來明細亦非系爭抵押權
    擔保之範圍，茲因被告蔡玉龍於系爭不動產強制執行中已依
    法聲明參與分配，陳明抵押權所擔保之債權範圍分別為85
    年10月22日及86年1 月18日由被告蔡博厚所簽發之借據，
    借據上載明被告蔡玉龍貸與被告蔡博厚之款項300 萬及180
    萬元，已於85年10月22日、86年1 月18日一次交付無誤，但
    被告所列舉之款項明細日期，卻全部分布在86年4 月9 日之
    後，二者時間不符，與本件無關。故被告間系爭抵押權及所
    擔保之債權不存在，被告間之金錢消費借貸契約顯然為通謀
    虛偽意思表示而為無效。次查，系爭不動產第一順位抵押權
    人為第一商業銀行股份有限公司，目前之授信餘額惟39萬
    2,444 元，因此被告二人間第二、三順位抵押權之設定若經
    法院確認不成立，並塗銷其抵押權設定登記，原告即得依強
    制執行法對前述不動產增加受償金額，因此原告有即受確認
    判決之法律上利益（系爭不動產目前由鈞院定期拍賣，底價
    550 萬元）。原告否認前開抵押權所擔保之債權存在，若被
    告為反對之陳述，應由其提出證據。按債務人怠於行使權利
    時，債權人因保全債權，得以自己之名義，行使其權利。被
    告二人間既無金錢交付之事實，則被告間金錢消費借貸契約
    不成立，被告蔡博厚自得請求被告蔡玉龍塗銷系爭不動產抵
    押權設定登記，惟被告蔡博厚迄今仍未請求被告蔡玉龍塗銷
    抵押權，爰依據民法第242 條規定代位被告蔡博厚請求被告
    蔡玉龍塗銷系爭不動產設定登記等語。並聲明：(一)確認被告
    蔡玉龍就被告蔡博厚所有詳如附表所示之不動產，於台北縣
    三重市地政事務所85年重登字第046545號收件、85年10月23
    日設定登記之本金最高限額抵押權300 萬元及所擔保之債權
    不存在。被告蔡玉龍上開抵押權設定登記應予以塗銷。(二)確
    認被告蔡玉龍就被告蔡博厚所有詳如附表所示之不動產，於
    台北縣三重市地政事務所86年重登字第00251 號收件、86年
    1 月20日設定登記之本金最高限額抵押權180 萬元之抵押權
    及所擔保之債權不存在。蔡玉龍上開抵押權設定登記應予以
    塗銷。
二、被告蔡玉龍未於言詞辯論期日到場，亦未提出準備書狀作何
    聲明或陳述。
三、被告蔡博厚則以：於85年間，因被告蔡博厚有資金需求，計
    劃向好友即被告蔡玉龍調借金錢，為免借貸損及雙方情誼，
    本於「親兄弟明算帳」之心態，於85年10月20日將名下所有
    系爭不動產設定第二順位本金最高限額抵押權300 萬元予被
    告蔡玉龍，其後在進行細部財務規劃時，發現300 萬元額度
    恐有不足，乃商請被告蔡玉龍增加借貸額度，經被告蔡玉龍
    同意後，於86年1 月20日再次就系爭不動產設定第三順位本
    金最高限額抵押權180 萬予被告蔡玉龍。之後被告蔡博厚乃
    依原訂計畫，商請被告蔡玉龍於被告蔡博厚有資金需求時，
    將所需金額匯入被告蔡博厚第一商業銀行蘆洲分行帳戶，前
    後被告蔡玉龍依此方式共有17次將現金匯入被告蔡博厚帳戶
    ，共計超過900 萬元，本件被告蔡玉龍確實已將消費借貸之
    金錢交付被告蔡博厚，雙方之消費借貸關係依法確實存在，
    而被告蔡博厚將系爭不動產設定抵押權予被告蔡玉龍，自屬
    擔保債務履行所必要，且為法律所允許。原告憑空臆測質疑
    被告蔡玉龍未交付金錢，進而主張系爭抵押權擔保之債權不
    存在，請求塗銷系爭抵押權之登記，均於法無據。至於被告
    蔡玉龍配偶有無向銀行借貸，與被告蔡玉龍有無能力借貸金
    錢予被告蔡博厚並無任何關聯，原告以此質疑實屬無稽等語
    資為抗辯。並聲明：原告之訴駁回。
四、得心證之理由：
（一）按第三人主張表意人與相對人通謀而為虛偽意思表示者，
      該第三人應負舉證之責，最高法院著有48年台上字第29號
      判利意旨可資參照。本件原告既主張被告間之債權係屬通
      謀虛偽意思表示所為，依上開判例意旨，自應由原告負舉
      證之責。
（二）查被告蔡博厚辯以因有資金需求，計畫向被告蔡玉龍借貸
      ，先後於85年10月20日、86年1 月20日以系爭房地設定第
      二順位最高限額抵押權300 萬元、第三順位最高限額抵押
      權180 萬元，被告蔡玉龍即前後17次將現金匯入被告蔡博
      厚帳戶等情，業據提出被告蔡博厚第一商業銀行存摺及交
      易明細等影本資料在卷為證（見本院卷第60頁- 第64頁）
      ，依上開交易明細所示，被告蔡玉龍自86年4 月19日起至
      87年6 月19日止多次匯款予被告蔡博厚，匯款金額合計逾
      900 萬元，核與被告所辯之情節，尚屬一致，堪認被告蔡
      博厚與蔡玉龍之間確實有上開債權存在。雖原告復主張被
      告蔡博厚所簽發之2 紙借據載明被告蔡玉龍貸與被告蔡博
      厚之款項300 萬及180 萬元，已於85年10月22日、86年1
      月18日一次交付無誤，但被告所列舉之匯款明細日期，卻
      全部分布在86年4 月9 日之後，二者時間不符，與本件無
      關云云，惟此為被告所否認，並辯稱書立借據時借款尚未
      交付，是簽立借據後並辦妥抵押權設定之後，被告蔡玉龍
      始陸續交付借款等語，被告上開所辯與一般交易習慣相符
      ，尚不能以上開借據即認定被告間之債權關係係屬通謀虛
      偽意思表示所為。此外，原告就被告間之上開債權，係屬
      通謀虛偽意思表示所為乙節，並未能舉證以為證明，即難
      據認其主張可採。
五、綜上所述，原告既無法舉證證明被告間之系爭債權係屬通謀
    所為之虛偽意思表示，則其訴請：(一)確認被告蔡玉龍就被告
    蔡博厚所有詳如附表所示之不動產，於台北縣三重市地政事
    務所85年重登字第046545號收件、85年10月23日設定登記之
    本金最高限額抵押權300 萬元及所擔保之債權不存在。被告
    蔡玉龍上開抵押權設定登記應予以塗銷。(二)確認被告蔡玉龍
    就被告蔡博厚所有詳如附表所示之不動產，於台北縣三重市
    地政事務所86年重登字第00251 號收件、86年1 月20日設定
    登記之本金最高限額抵押權180 萬元之抵押權及所擔保之債
    權不存在。蔡玉龍上開抵押權設定登記應予以塗銷，即無理
    由，應予駁回。
六、本案事證已臻明確，兩造其餘主張陳述及所提之證據，經審
    認後認無礙勝負之判斷，爰不一一論列，附此敘明。
七、結論：原告之訴為無理由，依民事訴訟法第78條，判決如主
    文。
中    華    民    國    99    年    11    月    22    日
                  民事第二庭    法  官  連育群
以上正本係照原本作成
如對本判決上訴，須於判決送達後20日內向本院提出上訴狀。如
委任律師提起上訴者，應一併繳納上訴審裁判費。
中    華    民    國    99    年    11    月    22    日
                                書記官  溫婷雅
┌───────────────────────────────────────────────┐
│附表（土地）：                                                                                │
├─┬───────────────────────────┬─┬──────┬─────┬──┤
│編│        土          地          坐          落        │地│面        積│          │    │
│  ├───┬────┬────┬────┬────────┤  ├──────┤ 權利範圍 │備考│
│號│縣  市│鄉鎮市區○   段   ○ ○  段 │  地        號  │目│  平方公尺  │          │    │
├─┼───┼────┼────┼────┼────────┼─┼──────┼─────┼──┤
│１│臺北縣│三重市  ○○○段  │        │2551            │建│112         │4分之1    │    │
│  │      │        │        │        │                │  │            │          │    │
├─┴───┴────┴────┴────┴────────┴─┴──────┴─────┴──┤
│附表（建物）︰                                                                                │
├─┬──┬───────┬───────┬──────┬─────────────┬──┬──┤
│編│ 建 │              │              │  建築式樣  │建  物  面  積（平方公尺）│權利│ 備 │
│  │    │   建物門牌   │   基地坐落   │  主要建築  ├───────┬─────┤    │    │
│  │    │              │              │  材 料 及  │樓  層  面  積│ 附屬建物 │    │    │
│號│ 號 │              │              │  房屋層數  │合          計│用途及面積│範圍│ 考 │
├─┼──┼───────┼───────┼──────┼───────┼─────┼──┼──┤
│１│2708│臺北縣三重市仁│臺北縣三重市幸│加強磚造4 層│第4 層：86.55 │陽台4.5   │全部│    │
│  │    │愛街644 號4 樓│福段2551地號  │樓房        │              │          │    │    │
└─┴──┴───────┴───────┴──────┴───────┴─────┴──┴──┘

司法院資訊處製作；財團法人民間司法改革基金會備份。
